臺灣高等法院刑事判決　　　　　　　　　九十年度重上更(四)字第一六九號
　　上　訴　人
　　即　被　告　甲○○
右上訴人因偽造文書等案件，不服臺灣台北地方法院八十四年度訴字第一九三八號，
中華民國八十五年一月十六日第一審判決（起訴案號：臺灣台北地方法院檢察署八十
四年度偵字第六二三０號、第六二三一號）提起上訴，於本院判決後，經最高法院第
四次發回更審，本院更為判決如左：
    主    文
原判決撤銷。
甲○○共同行使偽造公文書，足以生損害於公眾，處有期徒刑壹年，附表一、二所示
之物沒收；又共同變造經濟部公司執照、台北市政府營利事業登記證，足以生損害於
公眾，處有期徒刑貳月，附表三所示之物沒收；應執行有期徒刑壹年，附表一、二、
三所示之物沒收。
    事  實
一、甲○○於民國八十二年初，透過劉易珊之介紹而受讓取得揚工程科技有限公司
    （以下簡稱揚公司）之經營權，而以羅坤然（其所涉偽造文書罪，業經台灣台
    北地方法院八十三年易字第二三五一號案件判處有期徒刑三年確定），為名義上
    登記之負責人，但揚公司實際上並未營業且資產微少，甲○○、羅坤然二人為
    向銀行申請設立支票帳戶，意圖虛作不實之經營業績及公司資產，竟共同基於行
    使偽造公文書之犯意聯絡，由甲○○於八十二年五月間，在台北市○○○路十一
    巷四十六號四樓該公司所在，將揚公司之台北市營業人銷售額與稅額申報書（
    於稅捐實務上又稱四○一表，以下簡稱四０一表）上所蓋之性質上屬公文書之臺
    北市稅捐稽徵處統一發票明細表收件戳章（記）予以剪下，在揚公司之八十一
    年一月至八十二年四月（每二個月為一張）之台北市營業人銷售額與稅額申報（
    俗稱四０一表）上，虛偽填載內容不實之銷售額，再將前述戳章貼上，予以影印
    ，製作內容不實之四０一表，虛擬該公司業務良好之假象，其中八十一年一、二
    月四０一表之銷售額為新台幣（以下同）九百七十八萬四千七百二十一元；同年
    三、四月四０一表之銷售額為一千三百五十二萬六千三百零四元；同年五、六月
    四０一表之銷售額為一千二百五十七萬四千六百元；同年七、八月四０一表之銷
    售額為一千一百四十三萬零七百六十五元；同年九、十月四０一表之銷售額為一
    千四百八十六萬四千四百六十元；同年十一、十二月四０一表之銷售額為一千六
    百三十七萬五千五百八十元；八十二年一、二月四０一表之銷售額為一千五百二
    十七萬三千六百七十二元；同年三、四月之銷售額為一千二百七十三萬五千七百
    五十元。並以相同剪貼臺北市稅捐稽徵處統一發票明細表收件戳章（記）予以剪
    下黏貼影印手法制作內容不實之該公司七十九年度（所得日期自七十九年元月一
    日起至七十九年十二月三十一日止）營利事業所得稅結算申報書（損益及稅額計
    算表，俗稱三一表）（全年所得額三百八十二萬六千七百二十六元，）及該年度
    之資產負債表（資產總額與負債及淨值總額均為一千六百四十八萬三千六百二十
    八元二角）、八十年度（所得日期自八十年元月一日起至八十年十二月三十一日
    止）營利事業所得稅結算申報書（損益及稅額計算表，俗稱三一表）（全年所得
    額四百二十七萬一千六百七十三元，）及該年度之資產負債表（資產總額與負債
    及淨值總額均為二千零七十五萬五千三百零一元二角）、八十一年度（所得日期
    自八十一年元月一日起至八十一年十二月三十一日止）營利事業所得稅結算申報
    書（損益及稅額計算表，俗稱三一表）（全年所得額四百八十八萬六千五百七十
    一元）及該年度之資產負債表（資產總額與負債及淨值總額均為二千五百六十四
    萬一千八百七十二元二角），各表均足以生損害於臺北市稅捐稽徵處管理營業人
    銷售額暨營業稅額之正確性。甲○○與羅坤然並於八十二年五月十二日，持該偽
    造之八十二年一月至四月「四０一表」之公文書，至華南銀行南港分行，向該銀
    行申請設立支票帳戶，而行使之，足以生損害於華銀南港分行因而獲准設立支票
    帳戶。甲○○與羅坤然二人為便於將來揚公司之轉讓，乃另行起意，共同基於
    變造特種文書之犯意聯絡，於八十二年六月間，在台北市○○○路十一巷四十六
    號四樓公司內，以打字剪貼方式，分別於該公司所領有之「經濟部公司執照」及
    「台北市政府營利事業登記證」等特種文書上之營業項目末尾虛增「７、建材之
    買賣、室內裝潢設計及施工（營造業除外」）字樣及變造營業地址為台北市○○
    ○路○段八二號八樓之一，而變造之，足以生損害於經濟部對公司執照及台北市
    政府對於營利事業登記證管理之正確性。
二、甲○○於調查處複訊時自動提供其所有偽造之揚公司八十一年元月、二月至十
    一月、十二月之台北市營業人銷售額與稅額申報書各一份、偽造之揚公司八十
    二年元月至七月之台北市營業人銷售額與稅額申報書各一份、偽造之揚公司七
    十九年度至八十一年度營利事業所得稅結算申報書（即俗稱三一表）各一份、變
    造之揚公司經濟部公司執照與台北市營利事業登記證，並扣押之。
三、案經乙○○訴由法務部調查局台北市調查處移送臺灣臺北地方法院檢察署檢察官
    偵查起訴。
    理  由
一、訊據上訴人即被告甲○○固坦承於八十二年初透過劉易珊之介紹而頂讓取得揚
    公司之經營權，而以羅坤然為名義上登記之負責人，惟否認有偽造公文書及變造
    特種文書之犯行，辯稱：羅坤然確實係伊所使用之人頭無誤，但揚公司確實有
    營業跡象，並非空殼公司，伊無偽造四０一或三一表之情事，亦無變造公司執照
    及營利事業登記證，且無詐騙華南銀行，華南銀行支票是由張義海去申請的，另
    伊早將公司轉讓給張義海，相關報稅數據均是張義海提供給伊，伊雖有填寫四０
    一表及三一表，但並無剪貼台北市稅捐稽徵處統一發票明細表收件戳章（記），
    伊亦未變造該公司公司執照及營利事業登記證上之營業項目云云。
二、惟查：右揭被告偽造公文書及變造特種文書之事實，業據被告於法務部調查局臺
    北市調查處坦承不諱（見八十二年度偵字第二七四三二號偵查卷第六頁反面至第
    九頁反面），其於調查局供稱：「伊乃以羅坤然名義登記為揚公司負責人，但
    實際負責人為伊本人」、「揚公司曾於八十二年（故意漏述五月十二日）七月
    間由伊與羅坤然二人前先後往華南銀行南港分行及中央信託局信託處申請設立支
    票存款帳戶」、「揚公司自八十二年初轉讓給伊與羅坤然後，根本沒有營業」
    ，「偽造之八十二年三月及五月之台北市營業人銷售額與稅額申報書確實係伊所
    偽造無誤」、「這二份台北市營業人銷售額與稅額申報書確實係伊偽造的無誤，
    這二張平時放在台北市○○○路十一巷四六號四樓揚公司辦公室內，伊也是在
    那裡偽造的，伊所填寫之銷售額及稅額進項及費用之數據是毫無根據任意填註，
    至於『台北市稅捐稽徵處統一發票明細表收件章』戳記則係自別處的申報表上剪
    下來貼上再影印用來對外使用」、「主要是用來取信銀行信任揚公司有高額營
    業業績，俾能儘速核准設立支票存款帳戶並領得支票，其中八十二年一至四月份
    的申報書於八十二年七月間給華銀南港分行申請支票時參考過（本院按被告向華
    銀南港分行申辦支票存款戶係在八十二年五月十二日。所供八十二年七月間行使
    該偽造四０一表應係日期記憶錯誤）」（見八十二年度偵字第二七四三二號偵查
    卷第六頁反面至第九頁反面）、「揚公司....經經濟部核發之北市建商字第二
    七五三七一號公司執照所列營業項目僅有六項，我乃添造成七項，增加建材之買
    賣、室內裝潢設計及施工之項目，便於將來公司轉讓予有此需要的業主。變造地
    址係原地址已無法繼續營業才變造地址以符實際」（見同上卷第十五頁），被告
    於調查處複訊時自動提供其所有偽造之揚公司八十一年元月、二月至十一月、
    十二月之台北市營業人銷售額與稅額申報書各一份、偽造之揚公司八十二年元
    月至七月之台北市營業人銷售額與稅額申報書各一份、偽造之揚公司七十九年
    度至八十一年度營利事業所得稅結算申報書（即俗稱三一表）各一份、偽造之
    揚公司經濟部公司執照與台北市營利事業登記證，並扣押之。（此有偽造之揚
    公司八十一年元月、二月至十一月、十二月之台北市營業人銷售額與稅額申報書
    影本各一份，偽造之揚公司八十二年元月至七月之台北市營業人銷售額與稅額
    申報書影本各一份附於同上卷十八頁至二十五頁；偽造之揚公司七十九年度至
    八十一年度營利事業所得稅結算申報書（即俗稱三一表）各一份、變造之揚公
    司經濟部公司執照與台北市營利事業登記證，見八十三年度藍保管字第０一五七
    號證十三、證四、證五）再者，被告於八十二年五月十二日以揚公司名義向華
    南銀行南港分行申請設立支票帳戶，有提供前述偽造的四０一表，除據被告供明
    外，華南銀行之開戶申請書上亦記載揚公司八十二年一月至四月營收為二千八
    百萬元（見八十二年度偵字第二七四三二號卷第十三頁），被告與羅坤然至華南
    銀行南港分行，交付前述內容不實之八十二年一月至四月四０一表，向該銀行申
    請設立支票帳戶，華南銀行南港分行亦准予設立支票帳戶，發給支票使用一節，
    亦有揚公司於華南銀行南港分行之支票存款帳戶開戶申請書及相關附件資料扣
    押可證（見八十三年度藍保管字第０一五七號證三十一）綜上所述，本件事證明
    確，被告所辯為卸責之詞，不足採信，其犯行洵堪認定。
三、按稅捐單位之收文戳章（記），若已蓋用於有關稅捐申報書之文書，表示於某日
    收文或已審核其申報內容，即係已表示一定用意之公文書，被告將上述戳章（記
    ）（稅捐單位之收件章）貼在內容不實之四０一及三一表、資產負債表上，再予
    以影印已足以生損害於稅捐單位，且持偽造之八十二年一至四月之四０一表以行
    使足以生損害於稅捐單位及銀行，核係犯刑法第二百十六條、二百十一條之行使
    偽造公文書罪。至偽造公印文之行為係偽造公文書之一部分，應為偽造公文書之
    行為所吸收，不另論罪，公訴人贅引刑法第二百十八條為起訴法條，自有未合，
    其偽造公文書之低度行為應為行使之高度行為所吸收，僅論以行使罪。又四０一
    表、三一表、資產負債表經稅捐機關核章後，成為申報之憑證，則該已由稅捐機
    關核章之四０一表、三一表、資產負債表，即屬公文書。廠商登載之事項已成為
    公文書之內容，被告在四０一表、三一表、資產負債表上，逕自偽造稅捐機關之
    核章，並偽造該四０一表、三一表、資產負債表上之內容，自屬偽造公文書行為
    ，並非被告業務上應登載之事項，自無另成立業務上登載不實文書罪可言。公訴
    意旨認被告係犯刑法第二百十六條、第二百十條、第二百十五條之罪嫌，尚有未
    洽，起訴法條，應予變更。再按未經設立登記，不得以公司之名義經營業務或為
    其他法律行為。又公司設立登記應俟中央主管機關發給執照後，方為確定。再營
    業人之總機構及其他固定場所應於開始營業前，分別向主管稽徵機關申請營業登
    記，未依規定申請營業登記者，除通知限期補辦外，處一千元以上，一萬元以下
    罰鍰，此觀之公司法第十九條第一項、第三百八十九條、營業稅法第二十八條前
    段、第四十五條前段暨營利事業登記規則第三條之規定甚明。因之，經濟部核發
    之「公司執照」，暨主管稽徵機關核發之「營利事業登記證」，具有證明公司或
    營利事業已獲主管機關登記准許經營特定業務資格之性質，應屬刑法第二百十二
    條所規定特種文書之一種。被告以打字剪貼之方式，分別在揚公司所領有之「
    經濟部公司執照」及「台北市政府營利事業登記證」營業項目末尾虛增「７、建
    材之買賣、室內裝潢設計及施工（營造業除外）」之字樣及變造公司地址而變造
    之足以生損害於公眾，係犯刑法第二百十二條之罪變造特種文書罪，公訴意旨認
    被告係犯刑法第二百十條之罪嫌，亦有未洽，起訴法條，應併予變更。被告與羅
    坤然二人間，就行使偽造公文書、變造特種文書間，有犯意之聯絡及行為之分擔
    ，均為共同正犯。被告所犯上開二罪間，罪名不同，犯意各別，應分論併罰。
四、原審以被告罪證明確，予以論罪科刑，固非無見。惟查：(一)被告與羅坤然為共犯
    ，已如前述，原判決漏未論及，自有未合。(二)被告偽造「四０一表」、「三一表
    」部分，係犯刑法第二百十六條、第二百十一條之行使偽造公文書罪，又其變造
    「經濟部公司執照」、「台北市政府營利事業登記證」部分，係犯刑法第二百十
    二條之變造特種文書罪，亦如前述，原審認為被告係犯刑法第二百十六條、第二
    百十條、第二百十五條、第二百十八條之罪，亦有未合。(三)被告有關超武、煌凱
    、峻暐公司部分之行為，應不成立犯罪，且被告亦無偽造台北市稅捐統一發票明
    細表，再被告就請領支票及告訴人乙○○接手揚公司部分，亦不成立詐欺取財
    罪，（均詳如後述）原判決遽予認定，自有未當。被告上訴否認犯行，固無可採
    ，惟原判決既有可議，自應由本院將原判決撤銷改判。審酌被告犯罪之動機、目
    的，偽造「四０一表」、「三一表」之公文書，暨變造公司執照等特種文書所生
    危害，及犯罪後之態度等一切情狀，就偽造公文書部分，量處有期徒刑一年，就
    變造特種文書部分，量處有期徒刑二月，並定其應執行刑為有期徒刑一年。如附
    表所示之物，為被告供犯罪所用之物，且屬被告與共犯羅坤然所有，依刑法第三
十八條第一項第二款規定，併予宣告沒收。
五、公訴意旨另以：(一)被告於七十九年間起基於概括之犯意，先後多次自任負責人，
    以僅有登記小額業績之超武、煌凱、峻暐等公司為幌子，在各該公司之原經主管
    機關核准經營項目，變造增加其他項目或變造營業處所，或將其他原經合法使用
    經稅捐單位於台北市營業人銷售額與稅額申報書（又稱四０一表）、營利事業所
    得稅結算申報書（又稱三一表）所蓋之性質上屬公印文之戳章（記）予以影印，
    並於業務上偽填登載不實數據於四０一表、三一表、資產負債表及統一發票明細
    表上，再將前述影印之公印文戳章剪貼於其上，予以影印，製造各該公司業務良
    好之假象，持以向銀行申領支票使用；被告並偽造台北市稅捐統一發票明細表，
    因認為被告犯有刑法第二百十六條、第二百十條、第二百十五條之罪嫌。(二)被告
    持內容不實之「四０一表」、「三一表」、資產負債表、統一發票等文件，向華
    中央信託局信託處、華南銀行南港分行，申請設立支票帳戶，致中央信託局信託
    處、華南銀行南港分行陷於錯誤，以為揚公司業績良好，發給支票使用；又被
    告於八十二年八月間，隱瞞揚公司為空殼公司之事實，而以十五萬元之代價，
    將該公司轉讓予乙○○，致戴某陷於錯誤而上當等情，而認為被告犯有刑法第三
    百三十九條第一項之詐欺取財罪嫌。惟按認定犯罪事實，應憑證據，如未能發現
    相當證據，或證據不足以證明，自不能以推測或擬制之方法，以為裁判基礎。訊
    之被告否認有此部分之犯行，經查：(一)被告前曾被訴虛設超武企業有限公司、煌
    凱實業有限公司、峻暐工程有限公司，惟經台灣台北地方法院八十二年易字第三
    二三二號案件判決無罪確定，此有該案判決正本及台灣高等法院檢察署刑事資料
    中心前科查註紀錄表附卷可稽（見八十四年度偵字第六二三０號卷第二頁及原審
    卷第十頁），該確定判決認定超武企業有限公司、煌凱實業有限公司、峻暐工程
    有限公司並非虛設之行號，又查無被告就超武企業有限公司、煌凱實業有限公司
    、峻暐工程有限公司之營業項目為不實之記載，亦查無就此三家公司之四０一表
    、三一表、資產負債表及統一發票明細表有何不實之登載，再觀諸卷附之扣案物
    品並無偽造台北市稅捐統一發票明細表之證物，被告係將台北市稅捐統一發票明
    細表收文章剪下黏貼於四０一表、三一表、資產負債表後影印加以偽造不實內容
    之四０一表、三一表、資產負債表，已如前，又查無被告偽造台北市稅捐統一發
    票明細表之情事，此部分應不能證明被告犯罪。(二)經本院前審調取扣案之中央信
    託局信託處支票存款帳戶之開戶資料核對，該資料首頁即「信託處客戶申請開立
    支票存款帳戶請示單」之提示證件欄記載當時提出之證件為「公司執照」、「身
    分證」，又觀諸卷附之揚公司之公司執照影本核與原本無異，未經變造，又身
    分證影本亦係登記負責人「羅坤然」本人所有，亦無經變造之情形，再該「信託
    處客戶申請開立支票存款帳戶請示單」上並記載申請人經查並無退票紀錄，乃同
    意給予開戶等語，足見中央信託局信託處並無因被告施詐陷於錯誤而同意揚公
    司開立支票存款帳戶之情形。被告雖持偽造之八十二年一月至四月「四０一表」
    ，至華南銀行南港分行，向該銀行申請設立支票帳戶，並獲准設立支票帳戶，取
    得支票，但被告意在申請支票使用，其取得支票，僅係有發票人資格而已，並非
    取得財物，亦非取得財產上不法之利益，並不能證明被告有此部分之罪嫌。(三)被
    告於偵查、原審及本院均否認有將上開公司轉讓予乙○○之事實，辯稱：其係將
    該公司轉讓予張義海，張義海又將該公司轉讓予戴某等語（見八十二年度二七四
    三二號偵查卷第六頁反面、第七頁、原審卷第二十四頁、第五十四頁、本院九十
    年二月九日審判筆錄）。羅坤然於本院（上更一）亦作相同之證述（見本院上更
    一審卷第一一二頁）。而乙○○於台北市調查處調查時則陳稱：伊係與被告合作
    ，由被告提供揚公司及其營業額、繳稅等資料，伊則提供管銷費用，以經營不
    動產貸款。事後發現被告以偽造不實之銷售額與稅額等文書，虛設行號向銀行超
    貸，並持公司之支票在外販售牟利等語；並未述及有以十五萬元自上訴人轉讓取
    得揚公司之情事（見同上偵查卷第十頁反面、第十一頁），自不能證明被告有
    此部分之犯行，綜上，並無積極確切之證據足以證明被告有公訴人所指此部分之
    犯行，本應為無罪之諭知，惟公訴人認為被告此部分之罪嫌與前開論罪科刑部分
    間，有裁判上一罪之關係，爰不另為無罪之諭知。
六、本院更(二)審認定被告與羅坤然大量簽發向中信局及華南銀行南港分行請領之支票
    ，先後向不知名之往來對象詐騙財物；嗣上開支票帳戶分別退票計一百五十一萬
    九千五百元，及四千四百五十五萬六千八百五十五元等情，而併論以刑法第三百
    三十九條第一項詐欺罪之連續犯，經查：此部分並未據公訴人起訴，訊被告亦否
    認有此部分之犯行，被告於調查局雖供稱：公司開出去之支票無力兌現而遭退票
    ，告訴人乙○○於調查局亦指稱：八十二年十月間，因揚公司在華南銀行南港
    分行及中央信託局信託處所開之支票存款帳戶之支票遭到退票，伊才知道揚公
    司及甲○○有問題云云，惟渠二人於調查局訊問時，對於被告行詐之時間、地點
    及方式，施詐之對象、人數暨詐得財物之種類、數量等項，均未提及，而證人羅
    坤然於本院前審訊問時證稱：前開支票係乙○○簽發的（見本院九十年一月三十
    日訊問筆錄），參以告訴人乙○○指訴被告於八十二年八月間，以十五萬元之代
    價將揚公司轉讓予伊經營，而經本院前審向中央信託局信託處、華南銀行南港
    分行調取揚公司支票明細結果，該支票之發票日期為八十二年九月至同年十二
    月，此有中央信託局信託處八十九年十二月二十二日中銀儲字第八九一０六一四
    六六一號暨華南銀行南港分行八十九年十二月十九日華南港存字第０一三四號函
    附之支票退票明細在卷可稽，由是觀之，告訴人乙○○指訴其自八十二年八月間
    起，取得揚公司之經營權，而前開退票之發票日均在八十二年九月至同年十二
    月，證人羅坤然又指證前開支票係告訴人乙○○所簽發，此外，又查無其他證據
    足以證明被告有此部分之犯行，自難遽認被告有此部分之犯行，併明予敘明。
據上論斷，應依刑事訴訟法第三百六十九條第一項前段、第三百六十四條、第二百九
十九條第一項前段、第三百條，刑法第二十八條、第二百十六條、第二百十一條、第
二百十二條、第五十一條第五款、第三十八條第一項第二款，罰金罰鍰提高標準條例
第一條前段，判決如主文。
本案經檢察官蔡瑞宗到庭執行職務。
中      華      民      國    九十一    年      八      月    二十八    日
                              臺灣高等法院刑事第十八庭
                                  審判長法  官  吳      敦
                                        法  官  張  傳  栗
                                        法  官  吳  明  峰
右正本證明與原本無異。
如不服本判決應於收受送達後十日內向本院提出上訴書狀，其未敘述上訴之理由者並
得於提起上訴後十日內向本院補提理由書（均須按他造當事人之人數附繕本）。
                                        書記官  李  華  安
中      華      民      國    九十一    年      八月    二十八    日
附表一：
    偽造之揚公司八十一年一月、二月至八十二年三、四月之臺北市營業人銷售額
    與稅額申報書（又稱四０一表）八份。
附表二：
    偽造之揚公司七十九年度、八十年度、八十一年度營利事業所得稅結算申報書
    （又稱三一表）及資產負債表各一份。
附表三：
    變造之揚公司執照及營利事業登記證各一份。
附錄：本判決論罪科刑法條全文
刑法第二百十一條：
偽造、變造公文書，足以生損害於公眾或他人者，處一年以上、七年以下有期徒刑。
刑法第二百一十二條
偽造、變造護照、旅券、免許證、特許證及關於品行、能力服務或其他相類之證書、
介紹書，足以生損害於公眾或他人者，處一年以下有期徒刑、拘役或三百元以下罰金
。
